最高法院刑事判決　　　　　　九十六年度台上字第一０六五號
上　訴　人　台灣高等法院檢察署檢察官
被　　　告　甲○○
上列上訴人因被告業務上過失致人於死案件，不服台灣高等法院
中華民國九十五年九月二十六日第二審更審判決（九十三年度上
更(一)字第七一五號，起訴案號：台灣士林地方法院檢察署八十七
年度偵字第一八八號），提起上訴，本院判決如下：
    主  文
原判決撤銷，發回台灣高等法院。
    理  由
本件原判決以公訴意旨略稱：被告甲○○於民國六十年間擔任太
平洋建設股份有限公司（下稱太平洋建設公司）總經理（八十年
間擔任董事長），且為該公司所屬營造廠之實際負責人，為從事
業務之人。太平洋建設公司於六十三年間承建台北市士林區○○
○道○段「福音山莊」住宅（下稱「福音山莊」），依主管機關
審核之設計圖，「福音山莊」南側排水系統係將該區域內坡面之
雨水逕流，以道路側之明溝截流，匯入道路下方排水管線後，順
道路坡向流至山莊內之仰德大道三段五巷十五號、十七號間道路
側之陰井，再經十七號至二十五號道路下坡段之邊坡趾部，導入
北側天然山溝。被告本應注意督導施工人員按圖施工，亦無不能
注意之情事，乃疏未注意，任由施工人員擅自在「福音山莊」十
五號及十七號間埋置內徑為六十公分之鋼筋混凝土管（下稱Ｆ幹
管），將水向西排入溪溝，且埋設平均坡度達百分之四十九，管
內水流梯度極大，經長期水流沖刷及周圍土壤流失，使「福音山
莊」基地附近之Ｆ幹管接合處產生錯動情形，致幹管破裂，水流
外滲，因而對於該山莊十五號西北側之坡崁土壤造成嚴重淘蝕。
八十六年八月十七日、十八日溫妮颱風侵襲台灣，連續豪雨，雨
水大量逕流並匯入Ｆ幹管，又因雨勢持續且集中，排放水流速度
極快，持續沖刷排水管放流口處附近駁崁下方坡地之土壤；排水
管放流口上方管段部分亦因長期排水沖刷，在接頭處發生嚴重錯
動，造成大量漏水及土壤淘蝕現象。此持續之沖刷、淘蝕造成「
福音山莊」十五號西北側駁崁擋土牆趾下方邊坡之土壤流失，駁
崁基礎結構穩定性遭嚴重破壞而倒塌。而侯宗剛（已判刑確定）
於七十五年間購買「福音山莊」十五號建物後，在西南側庭園擅
自興建池底鋼筋量支撐不足之游泳池，其基礎土壤亦隨之坍落，
部分池體呈懸空狀況，繼而池體斷裂破壞坍塌及池水流出。倒塌
之駁崁、土石夾雜果樹、植被等物，因李明德（已判刑確定）、
李明塘違規建造之農舍及擋土牆而堆積於溪溝下游（即台北市○
○○路三三八巷產業道路東側），阻斷原有溪溝之通水斷面，形
成類似堆積（土石）壩現象。由「福音山莊」Ｆ幹管持續排出之
大量雨水、坍塌區域集水範圍內之逕流，及游泳池流出之池水往
下游匯集，均蓄積於該堆積壩上（東）方；上游持續匯集之水流
與坍落之土石，使土、水壓力逐漸增高，致坍塌土石、植物等堆
積成之類似土石壩無法承受，於同月十八日凌晨七時十分許，驟
然崩潰，李明德所有之違建農舍亦遭沖毀，產生大規模流潰型土
石塌滑破壞，位於溪溝下游之台北市○○○路三三八巷五十二號
、五十四號房屋，遭大量坍流而下之土石沖垮、埋沒，住居於屋
內之李有正、陳月娥、李○萩（七十二年十二月二十二日生）、
李○璇（八十二年十月三十日生）、李吳綢、李有讓亦遭土石埋
沒，致李有正、陳月娥、李○璇、李有讓窒息死亡；李○萩頭部
外傷、重度腦挫傷死亡；李吳綢全身多處挫、壓創，外傷性休克
死亡等情，因認被告涉有刑法第二百七十六條第二項業務過失致
人於死罪嫌。經審理結果，認不能證明被告犯罪，爰撤銷第一審
之科刑判決，改判諭知被告無罪。固非無見。
惟查：(一)本件經檢察官囑託台北市大地工程技師公會（下稱大地
技師公會）鑑定結果，認災害發生之主要誘因及潛在不利因素，
為溫妮颱風期間降雨之短延時（三分鐘）降雨強度過大，且豪雨
持續、集中，及「福音山莊」排水系統設計不符一般工程標準，
未按設計圖施工暨爾後維護管理不良。約一點七公頃集水區降雨
產生之水量經「福音山莊」十五號及十七號間埋設之內徑六十公
分鋼筋混凝土管（即Ｆ幹管），排放至西側天然溪溝，該涵管埋
設之平均坡度達百分之四十九，管內水流速度高達每秒七點二公
尺，其放流口（斷裂處附近）位於坍塌區邊坡之腰部，溫妮颱風
期間之集中性豪雨，排出高速水流沖蝕作用顯著，對邊坡之穩定
及安全性影響甚鉅，加以該涵管放流口上方管段部分，管體接頭
處發生嚴重錯動情事，亦易造成大量漏水及土壤淘蝕現象（見大
地技師公會鑑定報告第二十二頁）。原判決採憑證人即「福音山
莊」設計監造之建築師宋明鏞、工地主任杜驥、採購人員陳啟賢
及林時王、黃慶朝等人所為之證言，認Ｆ幹管係設置於「福音山
莊」基地外，並非太平洋建設公司施作（見原判決第十一頁第十
三行至第十四頁第十七行），而與上開鑑定為不同之判斷，但未
說明該鑑定意見何以不足採信之理由，已有可議。且原判決另援
引台北市土木技師公會製作之「台北市○○○路三三八巷溫妮颱
風災變鑑定報告書」圖十一「太平洋福音山莊排水路徑圖」所示
，認「『福音山莊』所在地除有Ｆ排水暗管（由東往西排水）外
，並有沿仰德大道三段五巷十五號、十七號房屋旁，由南往北排
水之暗管。而此由仰德大道南往北三段五巷十五號、十七號房屋
旁，建築在『福音山莊』，由南往北排水之暗管，顯然是太平洋
建設公司建築『福音山莊』時所施設」（見原判決第十五頁第四
行至第十行），則似認Ｆ幹管係在「福音山莊」內，且係太平洋
建設公司施設，與原判決所為前揭論敘亦有歧異，難謂無判決所
載理由矛盾之違法情形存在。(二)鑑定人由審判長、受命法官或檢
察官選任之；法院或檢察官亦得囑託醫院、學校或其他相當之機
關、團體為鑑定，刑事訴訟法第一百九十八條、第二百零八條第
一項定有明文。台北市土木技師公會八十七年八月十四日北土技
字第八七００九八號「台北市○○○路三三八巷溫妮颱風災變鑑
定報告書」，係太平洋建設公司自行委託該公會鑑定，並非法院
或檢察官囑託鑑定，此觀該鑑定報告書第一頁所載「申請單位」
及「鑑定要旨」即明。原判決以該鑑定報告書係第一審法院囑託
鑑定（見原判決第十八頁第十五行），與卷內資料不相適合，自
嫌欠洽。而經核上開鑑定報告書，屬被告以外之人於審判外之書
面陳述，何以得為證據？判決內復未置一詞論列，遽採為判決之
基礎，亦有違誤。(三)原審受命法官於準備程序中，逕行傳喚負責
鑑定之技師周功台、余烈等人，命具結陳述（見原審更(一)卷第一
三五頁至第一三六頁），但未說明有何客觀之事實，可預料彼等
不能於審判期日到場，遽於準備程序中予以訊問，揆之刑事訴訟
法第二百七十六條第一項規定，亦屬有違。且受命法官訊問：「
太平洋建設提出大地技師公會報告第十四、十八頁互有矛盾之處
，有何意見？」周功台則稱：「我需要好好看看，請容下次庭期
表示意見。」等語。惟原審迄辯論終結前，均未再行傳喚周功台
，就上開疑竇訊明釐清，併有應於審判期日調查之證據而未予調
查之違誤。再，原判決採憑大地技師公會補充鑑定報告為判斷之
依據（見原判決第十七頁第二十二行至第十八頁第十四行），但
原審審判長於審判期日，未依刑事訴訟法第一百六十五條規定，
向當事人及辯護人宣讀或告以要旨，踐行調查程序，亦有可議。
上訴意旨指摘原判決違背法令，尚非全無理由，應認仍有撤銷發
回更審之原因。
據上論結，應依刑事訴訟法第三百九十七條、第四百零一條，判
決如主文。
中　　華　　民　　國　九十六　年　　三　　月　　八　　日
                      最高法院刑事第二庭
                          審判長法官  紀　俊　乾
                                法官  黃　正　興
                                法官  陳　東　誥
                                法官  李　伯　道
                                法官  林　勤　純
      本件正本證明與原本無異
                                      書  記  官
中　　華　　民　　國　九十六　年　　三　　月　 十二 　日
                                                      Ｅ
